臺灣臺中地方法院刑事判決　　　　　　　 93年度自字第135號
自　訴　人　丁○○
　　　　　　戊○○
共　　　同
自訴代理人　林開福律師
　　　　　　楊國煜律師
被　　　告　乙○○
　　　　　　辛○○
　　　　　　　　　　　之一
共　　　同
選任辯護人　黃清濱律師
　　　　　　楊曉菁律師
　　　　　　周春霖律師
上列被告因業務過失致死案件，經自訴人提起自訴，本院判決如
下：
    主    文
乙○○、辛○○均無罪。
    理    由
一、本件自訴意旨略以：查被告乙○○、辛○○均為台中縣大里
    市○○路四八三號財團法人仁愛綜合醫院（下簡稱仁愛醫院
    ）之醫師，係從事醫療業務之人，於民國（下同）九十三年
    七月十六日下午二時許，被害人即楊魏淑玲，因發燒、喉嚨
    痛、肚瀉嚴重等症狀，由仁愛醫院之急診室轉入位於該院七
    樓之七二五號病房，於次日即同年月十七日下午一時，楊魏
    淑玲體溫高達攝氏三十九點三度，且因呼氣不順而引發喘息
    之情形，經家屬要求醫師前來診治，惟楊魏淑玲之主治醫師
    即被告乙○○及當日之值班醫師即被告辛○○，均未前來對
    楊魏淑玲之病症為適當之診斷及治療。至當日之下午八時三
    十分許，楊魏淑玲之病情並未改善，且有呼吸喘、心悸之加
    劇情形。心急之家屬乃要求該院護士己○○急行呼叫醫師前
    來診治；護士己○○且於被告辛○○於同日之下午八時三十
    三分回電時，向被告辛○○報告楊魏淑玲上開病症之情形，
    並請被告辛○○立即診視之。被告辛○○基於值班醫師之職
    責，本應立即對楊魏淑玲為適當之診視治療；惟被告辛○○
    竟怠於為之，僅於電話中對護士己○○為口頭醫囑，並無親
    自到病床前診治楊魏淑玲。自同日下午八時三十三分至下午
    十一時三十分前，楊魏淑玲之體溫始終維持於攝氏三十八．
    二度左右之發燒情形；惟被告乙○○及被告辛○○均無對楊
    魏淑玲為適當之診查治療。待同日下午十一時三十分，家屬
    發現楊魏淑玲之情況不對，乃急請護士己○○前來探視楊魏
    淑玲時，始發現楊魏淑玲已有叫喚不醒、對疼痛刺激無反應
    之敗血性休克之情形，經緊急通知被告辛○○後，被告辛○○至此始到場對楊魏淑玲進行急救，並旋於同日下午十一時
    五十分將楊魏淑玲轉入加護病房。被告乙○○為掩飾上開渠
    等對楊魏淑玲疏於治療之事實，於其所製作之楊魏淑玲之病
    歷中，就記載於該病歷第二頁之九十三年七月十七日上午九
    時三十分之診療紀錄，於同年月日下午十一時五十分之後，
    加以抽換或增添該病歷第三頁所示之內容。楊魏淑玲轉入加
    護病房後，雖藉人工之方式得以暫時維持其生命現象，惟其
    仍昏迷不醒，病情未獲改善；至九十三年七月二十二日，終
    因敗血性休克，引發多重器官衰竭死亡，因認被告乙○○、
    辛○○涉犯刑法第二百七十六條第二項之業務過失致死罪等
    語。
二、按犯罪事實應依證據認定之，無證據不得認定犯罪事實，又
    不能證明被告犯罪者，應諭知無罪之判決，刑事訴訟法第一
    百五十四條第二項、第三百零一條第一項分別定有明文。次
    按犯罪事實應依證據認定之，所謂證據，須適於為被告犯罪
    事實之證明者，始得採為斷罪資料，如未能發現相當證據，
    或證據不足以證明，自不能以推測或擬制之方法，以為裁判
    基礎；又認定不利於被告之事實，須依積極證據，苟積極證
    據不足為不利於被告事實之認定時，即應為有利於被告之認
    定，更不必有何有利之證據，最高法院五十三年臺上字第二
    七五○號、四十年臺上字第八六號、三十年上字第八一六號
    分別著有判例可資參照。又按過失責任之有無，應以行為人
    之懈怠或疏虞與結果之發生，有無相當因果關係為斷。所謂
    相當因果關係，即以所生之結果觀察，認為確因某項因素而
    惹起，又從因素觀察，認為足以發生此項結果，始克當之。
    即刑法上之過失，其過失行為與結果間，在客觀上有相當因
    果關係始得成立。所謂相當因果關係，係指依經驗法則，綜
    合行為當時所存在之一切事實，為客觀之事後審查，認為在
    一般情形下，有此環境、有此行為之同一條件，均可發生同
    一之結果者，則該條件即為發生結果之相當條件，行為與結
    果即有相當之因果關係。反之，若在一般情形下，有此同一
    條件存在，而依客觀之審查，認為不必皆發生此結果者，則
    該條件與結果並不相當，不過為偶然之事實而已，其行為與
    結果間即無相當因果關係（最高法院五十八年臺上字第四○
    四號、七十六年臺上字第一九二號判例意旨參照）。
三、自訴人認被告涉有上開業務過失致死罪嫌，無非以：仁愛醫
    院護理記錄單第三至第六頁之記錄、死亡證明書及病歷等資
    料，顯示楊魏淑玲於九十三年七月十七日下午一時，體溫高
    達攝氏三十九．三度，且有喘息之情形，惟被告二人分為楊
    魏淑玲之主治醫師及值班醫師，均未對楊魏淑玲為診治，直
    至楊魏淑玲敗血性休克，值班醫師辛○○始到場替楊魏淑玲
    急救，並轉入加護病房，惟楊魏淑玲均未恢復意識，終因敗
    血性休克引發多重器官衰竭死亡等情為據。訊據被告乙○○
    、辛○○固坦承分別為楊魏淑玲之主治醫師及九十三年七月
    十七日之值班醫師等情，惟堅決否認有何業務過失致死犯行
    ，乙○○辯稱：楊魏淑玲於九十三年七月十六日因發燒、喉
    嚨痛、肚瀉等症狀，由伊看診，伊判斷為細菌感染，第一時
    間即給予第三線之抗生素治療，九十三年七月十七日是週休
    二日，伊原本不必上班，但伊於當日早上九時三十分仍去看
    過病人楊魏淑玲，當時之狀況也是只有微熱，且有拉肚子之
    症狀，病人尚有食慾，約當日十二時許伊才離開醫院，楊魏
    淑玲病情急速惡化發生敗血性休克，伊亦加入多種抗生素治
    療，其醫療行為無任何過失等語；被告辛○○辯稱：伊於九
    十三年七月十七日早上八時到隔日早上八時值班，負責大里
    仁愛醫院第六、七、八樓之病房，依知悉楊魏淑玲經診斷是
    感染性腸胃炎，已使用抗生素治療，病人楊魏淑玲有發燒、
    微喘之病徵，血壓穩定，伊因為在處理八０六之一病房病人
    而未到場，惟指示護士做退燒處理並持續追蹤，病人楊魏淑
    玲於當日晚上十一時半，病情急速惡化，亦迅速趕到病房急
    救，判斷為敗血性休克，轉加護病房，醫療行為，亦無疏失
    等語。
四、經查：
（一）病人楊魏淑玲於九十三年七月十六日因主訴發燒、喉嚨痛
      、腹瀉等症狀而至仁愛醫院就診，經該院主治醫師即被告
      乙○○診斷，病人楊魏淑玲患有急性腸胃炎、咽喉炎，乃
      替病人楊魏淑玲作血液細菌培養、糞便細菌培養，由急診
      室轉入該院七樓之七二五號一般病房，經被告乙○○施以
      第三線抗生素ＣＲＡＶＩＴ治療，從入院至九十三年七月
      十七日晚上十一時許，病人楊魏淑玲體溫、呼吸次數、脈
      博、血壓均呈穩定狀態，業據本院調閱楊魏淑玲於仁愛醫
      院之病歷（包括護理紀錄、用藥紀錄）及去函向中央健康
      保險局中區分局函調楊魏淑玲之用藥紀錄，經仁愛醫院以
      九十三年十一月二十二日仁總字第九三一一００六二號函
      附楊魏淑玲女病歷資料一份及Ｘ光片二張附卷可憑，另經
      中央健康保險局以九十三年十一月二日健保中費一字第０
      九三００七一三九七號函附之就醫病名及用藥明細表一紙
      附卷可憑。
（二）病人楊魏淑玲於九十三年七月十六日經主治醫師乙○○診
      治時，病歷由醫師助理庚○○當場代筆，並無事後增刪之
      情形，業據證人庚○○結證明確，且病歷之整理係由護士
      甲○○於九十三年七月十七日晚上十一時至隔日即九十三
      年七月十八日早上七時三十分許所整理編排，是以病歷之
      抬頭部分填載加護病房之資料，係護士甲○○整理病歷後
      填上，亦經證人甲○○結證明確，是以上揭引為證據之病
      歷紀錄，並無事後增刪之情形，沒有證據顯示被告所屬之
      醫院所提供之上開病歷有登載不實之情形，自訴人以上揭
      病歷之記載疑為事後填載，認被告等因有醫療疏失，而刪
      改病歷內容云云，即乏依據。
（三）護理紀錄單第二項第十一行係記載楊魏淑玲於九十三年七
      月十七日早上九時三十分許之體溫情形為「體溫三十七度
      三」等語；而非記載「體溫三十九度三」，且上揭體溫係
      依據病人之實際狀況填載，業據上揭護理紀錄之護士即證
      人丙○○結證明確，並有上揭護理紀錄附卷可憑，是以自
      訴意旨稱：楊魏淑玲於九十三年七月十七日早上九時三十
      分許，其體溫達三十九度三乙節，亦屬無據。
（四）被告乙○○於診視病患楊魏淑玲後，隨即採集血液檢體作
      化驗，經五日之培養，並無結果，有九十三年七月二十一
      日之仁愛醫院細菌、黴菌檢驗報告單一紙附卷可憑，惟於
      九十三年七月十八日再採集血液送驗，則於九十三年七月
      二十日發現Ａ型鏈球菌感染，亦有九十三年七月二十日仁
      愛醫院細菌、黴菌檢驗報告單一紙附卷可憑，而被告乙○○在未能確知楊魏淑玲罹患敗血症之前，於九十三年七月
      十六日除予以靜脈輸液之外，另施以ＣＲＡＶＩＴ，成份
      （學名）為Ｌｅｖｏｆｌｏｘａｃｉｎ，為第三代之Ｆｌ
      ｕｏｒｏｑｕｉｎｏｌｏｎｅ，有用藥紀錄單附卷可憑，
      而該藥物在健保及抗生素管制認定屬第三線抗生素，其適
      應症及抗菌範圍相當廣泛，絕大多數社區性感染（包括社
      區性肺炎，軟組織及骨骼感染，菌血症，尿路感染，感染
      性腸炎等）皆為其適應症，抗菌範圍也包括大多數社區性
      細菌，甚至對某些非典型細菌及結核菌也有療效，嗣後乙○○於九十三年七月十八日病人休克後，再輔以Ｅｘａｃ
      ｉｎ及Ｆｌａｖｉｔ及Ｅｘａｃｉｎ及盤尼西林、Ｃｌｅ
      ｏｃｉｎ，亦有用藥紀錄附卷可憑，被告乙○○為病人所
      安排之檢查、用藥及急救加護等相關處置，並無醫療疏失
      之情形，經本院將本案送請行政院衛生署醫事審議委員會
      鑑定結果，亦同此認定，有該委員會以九十四年八月三十
      日衛署醫字０九四０二二０三八六號函附編號00000
      00號之鑑定書一紙附卷可憑（見該鑑定書鑑定意見第一
      點、第二點、第三點、第六點、第七點、第九點、第十點
      ）。
（五）雖發生敗血症或疑似敗血症之病人，於發生呼吸喘之病徵
      時，醫師確有加以診視之必要，而不應待病人因敗血症併
      發休克後才診視，若病人之病情發生明顯變化，值班醫師
      應親自診視，而非僅以電話指示護士打針，惟依據本案病
      患楊魏淑玲之護理紀錄所載，九十三年七月十七日下午三
      時十五分，病患楊魏淑玲由家屬代訴有呼吸喘之情形，但
      護士給予低流量之氧氣後，在同日下午三十五分起至當日
      晚上十一時三十分休克前，在多次護士的探視護理紀錄中
      ，共有五次記錄載明呼吸喘已有改善之現象，而無呼吸困
      難惡化的記載，在生命徵象表格中，亦顯示當日晚上九時
      之前，呼吸速率皆在每分鐘二十上下，並無特別變化，該
      期間亦無其他敗血症跡象，有上開護理記錄附卷可參，又
      病人楊魏淑玲於九十三年七月十七日晚上八時三十分許，
      尚有自行下床之情形，當時楊魏淑玲之體溫在三十八度以
      下，呼吸每分鐘二十六至二十八下，比正常人稍微快一些
      ，在病人楊魏淑玲之生命徵象穩定，沒有危急之情形下，
      護士打電話請示值班醫師即被告辛○○，辛○○聽取護士
      己○○上揭描述後，並請示值班總醫師後，指示護士替楊
      魏淑玲施打退燒針，護士己○○依被告辛○○之指示對楊
      魏淑玲施打退燒針後，病人楊魏淑玲之情況有改善，沒有
      發燒且呼吸有改善，當天晚上十一時多，護士己○○下班
      前，詢問楊魏淑玲身體狀況，病人楊魏淑玲表示沒有不舒
      服之情形，護士己○○對楊魏淑玲量體溫，發現楊魏淑玲
      沒有發燒之情形，亦經九十三年七月十七日晚上十一時照
      顧楊魏淑玲之護士即證人己○○結証屬實。是被告楊魏淑
      玲時至九十三年七月十七日晚上十一時多，尚處於病情穩
      定之狀態，且依上揭病患於九十三年七月十七日晚上十一
      時三十分前之所有表現，均無法認定楊魏淑玲於九十三年
      七月十七日下午一時之後之呼吸喘為嚴重敗血症之病徵，
      被告乙○○在抗生素之使用尚未滿三十六小時，維持既定
      之治療策略，符合醫學常規，被告辛○○在詢明病情之後
      ，予以症狀治療，並維持先前之處方，亦符合值班醫師之
      醫學常規，上揭行政院衛生署醫事審議委員會鑑定結果，
      亦同此認定（見該鑑定書鑑定意見第四點、第五點、第十
      一點），則被告辛○○擔任上揭期間內楊魏淑玲之值班醫
      師，既未有任何不符醫學常規之處置，無論其是否於九十
      三年七月十七日晚上十一時之前親自到七二五號病房對楊
      魏淑玲為診視治療，均與病患楊魏淑玲嗣後之死亡結果，
      無相當因果關係。
（六）按鏈球菌毒性休克症候，臨床上在出現類似感冒症狀後
      ，二十四至四十八小時即可能突然發生休克或多重器官衰
      竭，文獻上所記載之死亡率可高達八成，為罕見而且高死
      亡率之急性感染症。此疾病發現至今不到二十年，且由於
      個案罕見，且僅零星出現，研究不易，醫學上目前尚未有
      十分有效的治療方法，病患楊魏淑玲所接受之抗生素治療
      及其他相關處置均符合目前醫學上對此疾病處置之一般建
      議，病患在未有細菌培養之結果時臨床無法確定診斷，而
      本案被告辛○○既已對病患楊魏淑玲為正確之用藥及處置
      ，病患楊魏淑玲之惡化及死亡，歸因於鏈球菌毒性休克症
      候的突發惡化及高死亡率，而非醫師之診斷、處置與治
      療，亦有上揭鑑定被告為據。
五、綜上所述，本件實查無相關積極、確實之證據足資證明被告
    對病患楊魏淑玲之醫療處置有任何疏失，亦無積極事證足以
    證明該病患之死亡與被告二人進行之前揭醫療行為間有何因
    果關連性存在，殊不得以被告二人在病患楊魏淑玲休克之前
    數小時前沒有到場診視，即認被告二人有醫療疏失。揆諸上
    揭判例意旨，自不能以推測或擬制之方法，遽令被告等負業
    務過失致人於死之罪責。此外，復查無其他積極證據足資認
    定被告有何自訴人所指犯行，本件不能證明被告犯罪，揆諸
    前開規定，自應諭知被告無罪之判決，以免冤抑。
六、另自訴人聲請（一）就編號Ｂ六五號之仁愛醫院細菌、黴菌
    檢驗報告單所載：「Ｇｓａｍ（＋）ｃｏｃｃｉ）」之記載
    內容，是否足認楊魏淑玲所感染之細菌為「Ａ型鏈球菌」？
    （二）倘楊魏淑玲感染者為Ａ型鏈球菌，在未有細菌培養前
    ，於臨床上是否無法確定診斷之？（三）此類細菌之特點是
    否在於造成病患「突發性休克及器官衰竭」？（四）對於此
    類細菌之治療，目前醫學上是否尚未有減少病患發生休克而
    增加生存機會之治療方法？（五）就九十三年七月十六日未
    使用抗生素前所採樣之血液，經五日之培養後，並無結果，
    但就九十三年七月十八日於使用抗生素後所採樣之血液，經
    二日之培養後，卻發現細菌存在，是否有可能？等事項向國
    立台灣大學附設醫院函詢，惟前開編號（二）、（三）、（
    四）所示事項已於上揭鑑定報告書之鑑定意見第九點、第八
    點中載明，另前開（一）、（五）所示事項，無論函詢結果
    為何，由於楊魏淑玲之各項檢體、遺體均未保存，上開事項
    之函查對於本案事實之釐清並無助益，且無論函詢結果如何
    ，亦無積極證據證明被告二人就病患楊魏淑玲之診治有何醫
    療疏失，本院認上揭聲請事項，應無調查之必要，附此敘明
    。
據上論斷，應依刑事訴訟法第三百四十三條、第三百零一條第一
項前段，判決如主文。
中　　華　　民　　國　　94　　年　　10   　月　　11 　日
                  刑事第四庭  審判長法　官  劉錫賢
　　　                              法  官  滕治平
                                    法  官  陳如玲
上正本證明與原本無異。
如不服本判決，應於送達後十日內向本院提出上訴狀（須附繕
本），上訴於臺灣高等法院臺中分院。
                                    書記官  楊賀傑
中　　華　　民　　國　　94　　年　　10 　  月　　11 　日
